【裁判字號】    99,訴,43
【裁判日期】    990318
【裁判案由】    強盜等
【裁判全文】
臺灣苗栗地方法院刑事判決                99年度訴字第43號
公  訴  人  臺灣苗栗地方法院檢察署檢察官
被      告  丙○○
選任辯護人  李國源律師
上列被告因強盜等案件，經檢察官提起公訴（98年度偵字第5627
號），本院判決如下：
    主  文
丙○○共同犯竊盜罪，處有期徒刑陸月。又犯強盜罪，處有期徒
刑伍年肆月。又犯強盜罪，處有期徒刑伍年陸月。應執行有期徒
刑捌年陸月。
    犯罪事實
一、
(一)、丙○○前於民國86、88年間，因違反懲治盜匪條例、偽造文
    書等案，先後經臺灣板橋地方法院分別判處有期徒刑5 年、
    7 月、8 年10月確定，嗣經臺灣新竹地方法院裁定應執行有
    期徒刑13年，嗣經臺灣板橋地方法院裁定減刑及定應執行有
    期徒刑12年10月確定，甫於98年3 月4 日縮短刑期假釋出監
    ，現仍於假釋期間（假釋期間至100 年2 月15日，本件不構
    成累犯）。
(二)、丙○○仍不知悔改，竟與丁○○（由本院另行審結）共同基
    於意圖為自己不法所有之犯意聯絡，於98年7 月26日凌晨3
    時27分許，在苗栗縣苗栗市水源里陽明7 號旁，由丁○○持
    丙○○所有之機車鑰匙（業已丟棄無從尋獲），竊取車主林
    張玉梅所有由乙○○使用並停放該處之車牌號碼ILH-303 號
    重型機車，得手後，該車供丙○○代步使用，嗣經警於98年
    8 月25日晚上10時許，在苗栗縣苗栗市○○路「萬花筒文具
    店」後方空地尋獲。
(三)、丙○○另又基於意圖為自己不法之所有之犯意：(1)先於98年
    7 月26日清晨5 時27分許，騎乘上揭機車，前往位在苗栗縣
    苗栗市○○路○ 段505 巷9 號「夢田汽車旅館」，執持疑似
    手槍之物（未據扣案，無從鑑定是否係具有殺傷力之槍枝或
    是否屬於兇器），對著櫃檯店員戊○○，抵住其胸口，喝令
    「搶劫！把錢拿出來」等語，戊○○表示沒有錢，丙○○就
    令其打電話給老闆，戊○○依其指示打電話時，丙○○懼其
    趁機報警，即將電話奪下，並動手強取戊○○所有放置在櫃
    檯之NOKIA 廠牌黑色行動電話1 支（價值約新臺幣《下同》
    4,000 元），戊○○即動手欲搶回，拉扯之間，造成其右手
    腕擦傷及扭傷（傷害部分未據告訴），最後因丙○○力氣較
    大，戊○○雖竭力抗拒終因力竭不敵而被丙○○以此強暴之
    方式取走該行動電話，丙○○將該電話放入口袋後，再度喝
    令戊○○「把錢拿出來！」，戊○○於假裝要拿錢時，趁機
    按下警鈴，丙○○聞聲隨趕緊逃逸。丙○○復於(2)同日上午
    6 時30分許，騎乘上揭機車前往位在苗栗縣苗栗市○○路上
    之「龍霆遊藝場」，執持上開疑似手槍之物，對著遊藝場開
    分員甲○○、顧客己○○2 人，喝稱「誰是阿龍，阿龍欠我
    30萬，把這筆帳算在阿龍身上」等語，以此脅迫之方式，要
    求甲○○、己○○交出身上財物，至使甲○○、己○○2 人
    因恐丙○○持有疑似手槍之物，倘不依指示將遭射殺或射傷
    ，而達不能抗拒，丙○○先強行取走甲○○所有放置在櫃檯
    上之藍色行動電話1 支（約值2,000 元），己○○則順應丙○○之脅迫行為，將其所有之SONY ERICSSON 廠牌之銀黑色
    行動電話1 支及現金6,800 元交出，丙○○得手旋即離去。
    嗣經警循線追至丙○○曾於同日清晨5 時57分許，在苗栗縣
    苗栗市○○路162 號全家便利商店，以吸管飲用所購買之養
    樂多後，棄置於該處，採集吸管上之唾液送驗後比對DNA 結
    果，與丙○○型別相符，而查獲上情。
二、案經苗栗縣警察局苗栗分局報請臺灣苗栗地方法院檢察署檢
    察官偵查起訴。
    理  由
壹、證據能力
一、按被告以外之人於審判外之陳述，雖不符刑事訴訟法第159
    條之1 至第159 條之4 之規定，但經當事人於審判程序同意
    作為證據，法院審酌該言詞陳述或書面陳述作成時之情況，
    認為適當者，亦得為證據，同法第159 條之5 第1 項定有明
    文。查證人乙○○、戊○○、甲○○、己○○、李曜任及共
    同被告丁○○於警詢中所為之陳述，及卷附之贓物認領保管
    單，被告、辯護人及檢察官於本院審理時均同意有證據能力
    （見本院卷第129 頁、130 頁），本院審酌上開證據資料製
    作時之情況，尚無違法不當及證明力明顯過低之瑕疵，另參
    以各該審判外供述證據製作當時之過程、內容、功能等情況
    ，認尚具備合法可信之適當性保障，認為以之作為證據應屬
    適當，揆諸上開規定，前揭證據資料均有證據能力。
二、次按偵查中檢察官訊問被告以外之共同被告，該共同被告所
    為之陳述，就屬於自己犯罪部分，乃被告之自白範疇；涉及
    其他共同被告犯罪事實者，則屬傳聞證據。若檢察官以被告
    身分傳喚訊問共同被告，或以證人身分傳訊並已依法令其具
    結者，則該共同被告不論係以被告，或證人身分於偵查中向
    檢察官所為之陳述，同屬傳聞證據。此項傳聞證據證據能力
    之有無，應依刑事訴訟法第159 條之1 第2 項之規定為斷（
    最高法院98年度台上字第7207號、97年度台上字第6258號判
    決意旨參照）。查本案共同被告即證人丁○○前於98年11月
    4 日檢察官偵訊時，就涉及共同被告丙○○所為之陳述，業
    已基於證人地位依法令其具結，而被告丙○○及其辯護人，
    於本院審理中，復捨棄對證人即共同被告丁○○之質問，是
    徵諸前開說明，共同被告即證人丁○○於偵訊中之供述，應
    具有證據能力，且得作為論罪之依據。
三、內政部警政署刑事警察局鑑驗書（見98年度偵字第5627號偵
    查卷第45、46頁），屬被告以外之人於審判外之書面陳述，
    但乃司法警察機關送請受檢察機關概括囑託之機關鑑定所為
    書面報告，性質上等同檢察官囑託機關為鑑定，合於刑事訴
    訟法第208 條第1 項、第206 條第1 項規定，為同法第159
    條第1 項所示法定例外得為證據之情形（刑事訴訟法第159
    條立法修訂理由(三)參照），有最高法院96年度台上字第2860
    號刑事判決意旨可稽，是該鑑驗書應亦得為證據。
四、卷附監視錄影畫面翻拍照片及證物照片（見同上偵查卷第52
    至54頁、第55、56頁），按利用攝影器材將實體物品或可以
    視覺感官認知之現象，予以拍攝、製成之相片，係為保全拍
    攝之時該物品或現象所呈現之情形，於證據方法而言，具有
    與該物品或現象相同之效用，乃屬物證之一種，並非供述（
    含言詞及書面）證據，無傳聞法則之適用，易言之照片係以
    機械之方式所留存之影像，並應用光學、化學之原理，捕捉
    被拍攝物體之瞬間影像，較諸證人之供述能更正確、客觀、
    豐富地傳達犯罪事實，顯非依憑人之記憶再加以轉述而得，
    未伴有人之主觀意見在內，不含供述要素，自不在刑事訴訟
    法第159 條第1 項所定「被告以外之人於審判外之言詞或書
    面陳述」之範圍內，其有無證據能力，自應與一般物證相同
    ，端視其取得證據之合法性及已否依法踐行證據之調查程序
    ，以資認定（最高法院98年度台上字第1579號、第2635號、
    第2981號、第6574號等判決意旨參照），查本欄段所述之照
    片，既係以科學、機械之方式，對於當時狀況所為忠實且正
    確之記錄，與人供述有本質上之差異，並無利用反對詰問檢
    驗人之供述正確性之必要，性質上並非供述證據，應無刑事
    訴訟法第159 條第1 項規定之適用，且本件又無證據足以證
    明，係司法警察違法取證而得，是卷附照片，自具有證據能
    力，且得作為論罪之依據。
貳、實體部分
一、
(一)、上揭事實，業據被告丙○○於本院審理時就事實欄(二)之竊盜
    犯行及事實欄(三)、(2)之強盜犯行坦承不諱（見本院卷第76、
    12 4頁），且經共犯丁○○於偵查中證述屬實及於本院審理
    時坦白承認，並經證人乙○○、甲○○、己○○、李曜任於
    警詢時證述無訛；又被告於案發當日清晨5 時57分許，曾在
    苗栗縣苗栗市○○路上之全家便利商店飲用所購買之養樂多
    1 瓶，經警將該瓶（含吸管）送請內政部警政署刑事警察局
    以DNA 型別鑑定結果：發現與‧‧丙○○DNA 型別相符等情
    ，有該局98年9 月22日刑醫字第0980119481號鑑驗書1 份在
    卷可稽（見偵查卷第45、46頁），顯見被告當時確在案發現
    場附近出現。此外，復有贓物認領保管單及統一發票影本各
    1 紙（見偵查卷第51、57頁）、照片（含指認照片、監視器
    翻拍照片、養樂多空瓶照片，見偵查卷第48-50 頁、第52-5
    6 頁）13張附卷足憑，足認被告自白之部分與事實相符，且
    被告確有有上開竊盜及強盜犯行，應堪認定。
(二)、至被告就事實欄(三)、(1)部分，固供稱有於上開時、地，執持
    疑似手槍之物，對著櫃檯店員戊○○，喝令：「搶劫！把錢
    拿出來」等語，嗣並取走戊○○所有之行動電話1 支等情，
    惟矢口否認有強盜犯行，辯稱：當時戊○○有與我拉扯手機
    ，但我搶了手機就跑走云云；被告之辯護人則主張本件被害
    人尚未達至使不能抗拒之程度，被告所為僅構成搶奪行為等
    語。經查：
1、
(1)、按強盜罪之強暴、脅迫，祇須抑壓被害人之抗拒或使被害人
    身體上、精神上，處於不能抗拒之狀態為已足，其暴力縱未
    與被害人身體接觸，仍不能不謂有強暴、脅迫行為；又按強
    盜罪所施用之強暴、脅迫手段，祇須足以壓抑被害人之抗拒
    ，使其喪失意思自由為已足，縱令被害人實際無抗拒行為，
    仍於強盜罪之成立，不生影響；再攜帶假手槍，冒充真槍以
    威脅事主，奪取財物，已達於使人不能抗拒之程度，應成立
    強盜罪（最高法院22年上字第317 號、30年上字第3023號、
    26年滬上字第9 號判例意旨參照）。易言之，強盜罪行為人
    所加諸之暴行、脅迫行為，如已到達足以抑壓反抗之程度，
    即無須再去探究被害人於現實上是否有被抑壓反抗（蓋通常
    人可能會認為，與其使用蠻勇之力加以抵抗，毋寧順應行為
    人之要求較為安全，而已被壓迫至放棄抵抗之程度）。
(2)、認定被害人是否已達「至使不能抗拒」之程度，應以被告行
    為時之強弱程度綜合當時之具體事實，按多數人之客觀常態
    情狀決之，亦即端視該手段施用於相類似之情狀下，是否足
    使一般人處於不能抗拒之制壓程度而定之。亦即強盜罪之強
    暴、脅迫，以所施用威嚇之程度，「客觀上」足以壓抑被害
    人之意思，至使不能抗拒為已足。至施用之威嚇手段，客觀
    上是否足以壓抑被害人之意思自由，應依一般人在同一情況
    下，其意思自由是否因此受壓制為斷，不以被害人之主觀意
    思為準；倘就當時具體事實，予以客觀之判斷，足以使被害
    人身體上或精神上達於不能或顯難抗拒之程度，使其喪失意
    思自由為已足，縱被害人未經抗拒或抗拒失敗均屬之（最高
    法院87年度台上字第3705號、91年度台上字第290 號、93年
    度台上字第1166號、94年度台上字第2266號、93年度台上字
    第4404號等判決意旨參照）。易言之，行為人所施加之暴行
    、脅迫行為，應到達如何之分量，始得認為已達足以被制壓
    反抗之程度，應以行為當時之具體情況為基礎，參照被害人
    之性質，考察行為人所加諸之暴行、脅迫行為，是否已到達
    通常一般人已陷於抵抗不能或顯著困難加以決斷。亦即應綜
    合判斷：被害人之人數、年齡、性別、性格等被害人方面
    之情事，犯行之時刻、場所等行為狀況；暴行、脅迫本
    身之行為態樣及行為人方面之狀況，以通常一般而言，是否
    已到達足使被害人陷於不能抵抗或顯著困難之程度而定。
(3)、再按搶奪罪以乘人不及抗拒，公然掠取其財物為成立要件，
    雖掠奪之際或不免於暴行，然與強盜罪之暴行，必須至使人
    不能抗拒之情形，迥然有別（最高法院32年上字第2181號判
    例意旨參照）。又刑法上之搶奪罪，其為奪取他人所有物雖
    與強盜罪無殊，但搶奪行為僅指乘人不及抗拒而為奪取者而
    言，如果施用強暴脅迫使人不能抗拒而為奪取，即應成立強
    盜之罪。
２、
(1)、查本件被告進入上開夢田汽車旅館時，手持疑似手槍之物，
    抵住被害人戊○○胸口，高喊「搶劫！把錢拿出來」等情，
    已據證人戊○○於本院審理時證述在卷（見本院卷第125 頁
    ），訊據被告亦坦承前往該處之目的就是要搶錢，且有高喊
    搶劫之語，並認為持槍搶劫較易得手等情（見本院卷第131
    、132 頁），佐以被告亦不否認當時有與被害人戊○○拉扯
    ，且把其放置在櫃檯之行動電話搶走，可見被告主觀上確有
    強盜之犯意，客觀上並已著手於強盜行為之實施而已有「強
    暴」、「脅迫」之行為，故其辯稱僅係單純搶奪手機云云，
    顯不足採信。
(2)、又本案發生之時間為清晨5 時27分許，非平常之白天時段，
    案發地點夢田汽車旅館當時亦未有其他客人投宿在場，亦據
    被告供承在卷（本院卷第131 頁背面），被告之身材體型又
    較被害人戊○○為高大（被告身高162 公分，被害人戊○○
    身高156 公分，見本院卷第126 頁、第131 頁背面），參照
    上開客觀情狀，顯係一般歹徒容易下手行兇之時間及地點，
    一般人在此情況下，面對身型較其高大之行為人，手持疑似
    手槍之物，喝令搶劫等語，大抵咸認若不聽命，勢將激怒行
    為人導致其以槍傷人之可能，故本件被告選擇在無人出入投
    宿之時段，利用被害人戊○○單身女子一人孤立無援，持疑
    似手槍之物動手行搶，及其表現在外之言詞及舉動，就主觀
    犯意而言，其顯有強盜之故意無誤，就客觀層面而言，被告
    之強暴行為，應已達壓抑被害人戊○○之抗拒，而至使其不
    能抗拒之程度。
(3)、再者，被害人戊○○固有與被告拉扯行動電話乙節。惟其於
    本院審理時證稱：「（他拿槍抵住你，是否會害怕？）當然
    會怕」、「他一拿，我就跟他拉扯，但我搶不贏他」、「因
    為他力量較大」、「（他將手機放在口袋後，你有無又跟他
    拉扯？）沒有，因為他槍又抵著我」、「（所以槍抵著你，
    你都沒有反抗，就對了？）會害怕，所以沒有反抗啊，但手
    機被搶時，因他注意力比較沒有在槍那邊，是在手機處，所
    以槍有放下來一點，我就跟他搶手機，他搶過去後，他又用
    槍抵著我了，我就不敢動。」等語（見本院卷第125 頁背面
    至126 背面），且證稱該疑似手槍之物外觀就像射擊BB彈的
    手槍，約20公分長，金屬製品，槍枝沉重等語（見本院卷第
    125 頁），衡諸社會常情，一般人若突遭不明人士以類似手
    槍之物品抵住胸口實施強盜行為，縱歹徒所持用之疑似手槍
    事後無法證明認定有無殺傷力，惟因該槍枝外形上與真槍近
    似，於當時緊張驚慌情境下，一般人顯無暇仔細辨識，極有
    可能相信係具有殺傷力之管制槍枝，而恐自己或他人之生命
    、身體受到危害，依照社會一般通念，被告所加諸之暴行、
    脅迫行為，應已到達足以抑壓被害人反抗，使人不能抗拒之
    程度。按行為人如已加諸足以抑壓被害人反抗程度之暴行、
    脅迫行為，並藉此而自被害人處強取財物，即已該當強盜之
    構成要件，並不以被害人因該暴行、脅迫行為，其精神及身
    體自由完全受到制壓為必要，是自不能因被害人於強盜過程
    中間，有為反抗行為，即遽解免被告之強盜行為。足徵，縱
    使被害人戊○○有趁被告注意力轉移而動手與其拉扯，然最
    終仍不敵被告之力氣，而遭強行取走財物，然因被告既有出
    於強盜罪之決意，並已加諸足以抑壓被害人反抗程度之暴行
    、脅迫行為，嗣更藉此強取被害人之財物，是自不能因被害
    人趁被告注意力略為鬆弛之際，有為拉扯反抗行為，即遽解
    免被告之強盜行為。
(4)、綜上，被告強取財物所施用之強暴手段，客觀上既已壓抑被
    害人戊○○之抗拒，使其喪失意思自由，致達於不能抗拒之
    狀態，依前所述，已該當於強盜罪之構成要件，而與乘被害
    人不及防備而強取財物之情形不同，是本件被告之行為非屬
    搶奪行為，應為刑法第328 條第1 項之強盜行為所涵攝，至
    為明確。
３、從而，被告辯稱搶被害人戊○○之行動電話部分係屬搶奪行
    為，顯係事後卸責之詞，不足採信。
(三)、綜上所述，被告所為竊盜及強盜被害人戊○○、甲○○及己○○等犯行，事證明確，洵堪認定，均應依法論科。
三、論罪科刑：
(一)、核被告所為，事實欄(二)部分，係犯刑法第320 條第1 項之竊
    盜罪、事實欄(三)(1)、(2)部分，均係犯第328 條第1 項之強盜
    罪。
(二)、被告與共犯丁○○彼此間，就所犯事實欄(二)之竊盜罪部分，
    有犯意聯絡及行為分擔，為共同正犯。
(三)、被告就事實欄(三)之(2)部分，以一強盜行為，強取被害人甲○○、己○○2 人之財物，係一行為觸犯數罪名，為想像競合
    犯，應依刑法第55條前段規定，從一重之強盜罪論處。
(四)、被告所犯上開事實欄(二)之竊盜罪、事實欄(三)(1)、(2)之強盜各
    罪，犯意各別，行為互殊，應予分論併罰。
(五)、爰審酌被告貪圖不勞而獲，不思循正途賺取財物謀生，反起
    意竊盜、強盜他人財物，犯罪手段嚴重危害社會治安，影響
    人身安全，惡性非輕，惟被告犯後坦承部分犯行，犯罪所得
    亦屬不多，尚未造成被害人身體重大傷害，且被害人甲○○
    及己○○均當庭表示不再追究等語（見本院卷第124 頁），
    兼衡其犯罪動機、目的、手段、國小未畢業之智識程度、生
    活狀況及尚未賠償各被害人等一切情狀，分別量處如主文所
    示之刑，並定其應執行之刑。
四、沒收：
    被告用以竊取上開車輛之鑰匙1 把，固係其所有供犯竊盜罪
    所用之物，然未據扣案，且無從尋獲，已據共犯丁○○供承
    在卷（見本院卷第89頁）；又被告持以強盜上開被害人戊○○等人財物之疑似手槍之物，固亦係被告所有供犯強盜罪所
    用之物，惟亦未扣案，亦經被告丟棄，無從尋獲，亦據其於
    本院審理時供明在卷（見本院卷第77頁、131 頁反面），上
    開2 物，均無積極證據證明未滅失尚屬存在，且均非屬違禁
    物，為避免日後執行困難，爰均不併為沒收之諭知。
據上論斷，應依刑事訴訟法第299條第1項前段，刑法第28條、第
320 條第1 項、第328 條第1 項、第55條前段、第51條第5 款，
刑法施行法第1 條之1 第1 項、第2 項前段，判決如主文。
本案經檢察官黃明正到庭執行職務。
中    華    民    國    99    年    3     月    18    日
                  刑事第一庭  審判長法  官  林 信 旭
                                    法  官  羅 貞 元
                                    法  官  林 卉 聆
以上正本證明與原本無異。
如不服本判決應於收受判決後10日內向本院提出上訴書狀，並應
應敘述具體理由。其未敘述上訴理由者，應於上訴期間屆滿後20
日內向本院補提理由書(均須按他造當事人之人數附繕本)「切勿
逕送上級法院」。
                                    書記官  楊 慧 萍
中    華    民    國    99    年    3     月    19    日
附記論罪法條：
中華民國刑法第328條
意圖為自己或第三人不法之所有，以強暴、脅迫、藥劑、催眠術
或他法，至使不能抗拒，而取他人之物或使其交付者，為強盜罪
，處 5 年以上有期徒刑。
以前項方法得財產上不法之利益或使第三人得之者，亦同。
犯強盜罪因而致人於死者，處死刑、無期徒刑或 10 年以上有期
徒刑；致重傷者，處無期徒刑或 7 年以上有期徒刑。
第 1 項及第 2 項之未遂犯罰之。
預備犯強盜罪者，處 1 年以下有期徒刑、拘役或 3 千元以下罰
金。
中華民國刑法第320條
意圖為自己或第三人不法之所有，而竊取他人之動產者，為竊盜
罪，處5  年以下有期徒刑、拘役或 5 百元以下罰金。
意圖為自己或第三人不法之利益，而竊佔他人之不動產者，依前
項之規定處斷。
前二項之未遂犯罰之。

司法院資訊處製作；財團法人民間司法改革基金會備份。
